【裁判字號】    95,智上,3
【裁判日期】    951031
【裁判案由】    著作權損害賠償
【裁判全文】
臺灣高等法院高雄分院民事判決           95年度智上字第3號
上  訴  人    北軟股份有限公司
法定代理人    戊○○
訴訟代理人    乙○○
被上訴人      亞資科技股份有限公司
兼法定代理人  甲○○
被上訴人      丁○○
上三人共同
訴訟代理人    王炯棻律師
              王錦堂律師
              黃永隆律師
被上訴人      寶勝科技有限公司
兼法定代理人  丙○○
上列當事人間請求著作權損害賠償事件，上訴人對於民國94年12
月14日臺灣高雄地方法院92年度智字第27號第一審判決提起上訴
，本院於95年10月25日言詞辯論終結，判決如下：
    主  文
上訴駁回。
第二審訴訟費用由上訴人負擔。
    事實及理由
一、被上訴人寶勝科技有限公司（下稱寶勝公司）、丙○○均經
    合法通知，無正當理由未於言詞辯論期日到場，核無民事訴
    訟法第386 條各款所列情形，爰依上訴人聲請，由其一造辯
    論而為判決。
二、上訴人起訴主張：上訴人公司所著作生產之「還原精靈」軟
    體（下稱系爭軟體），在國內享有相當之知名度及市場占有
    率，上訴人因推動中、小學「校園授權方案」，由上訴人所
    屬南區辦事處經理即被上訴人丁○○於民國89年9 月間，將
    系爭軟體5 套賣與被上訴人寶勝公司，每套價格為新臺幣（
    下同）1 萬800 元，並交付授權書5 紙與寶勝公司。嗣因客
    戶反應，經上訴人查知被上訴人亞資科技股份有限公司（下
    稱亞資公司）在市場上以每套100 元之低價銷售系爭軟體。
    上訴人與之交涉後，亞資公司之負責人即被上訴人甲○○雖
    提出丁○○於90年3 月27日所交付之授權書（下稱系爭授權
    書）一份，表示丁○○係以寶勝公司之名義與亞資公司交易
    ，交易價格系爭軟體5000套，共12萬5000元。然比對系爭授
    權書與上訴人之原始授權書，其中原有之「全校授權」字樣
    已被塗黑，用戶數欄則由空白變造填載為「5000」，另並加
    註「同意授權亞資科技轉售該項軟體」字樣，明顯係屬變造
    。且寶勝公司之負責人即被上訴人丙○○於90年4 月4 日書
    立聲明書，表示係丁○○假冒寶勝公司之名義出貨與亞資公
    司，足見系爭授權書乃丁○○所私自變造。按系爭軟體之市
    場銷售價為每套990 元，亞資公司為從事軟體買賣之公司，
    對此知之甚稔，該公司與丁○○交易，豈有可能被授權5000
    用戶數，卻只支付12萬5000元之理？又亞資公司負責人甲○
    ○於丁○○離職前，即曾與丁○○洽商系爭軟體之經銷事宜
    ，是其對系爭軟體之「校園授權方案」亦早已明知，則其對
    系爭授權書上之「全校授權」予以塗黑，若非明知，亦應產
    生懷疑，然亞資公司仍據以非法重製並銷售系爭軟體至少達
    2000套，已侵害上訴人之著作財產權，故上訴人所受之損害
    計為198 萬元（990 ×2,000 ＝1,980,000） 。查丁○○於
    刑事案件之偵查中，已自承變造系爭授權書之事實，而亞資
    公司及其負責人甲○○應係明知丁○○變造系爭授權書之情
    事，渠等顯有故意或過失，並不法侵害上訴人之著作權，對
    上訴人自應負連帶賠償責任。且丁○○於變造系爭授權書時
    ，為寶勝公司之職員，寶勝公司及其負責人丙○○亦自無不
    知之理。爰基於共同侵權行為之法律關係，本於著作權法第
    88 條 、公司法第23條、民法第28條、第184 條、第185 條
    、第188 條之規定，聲明：(一)被上訴人應連帶給付上訴人
    198 萬元及自92年11月8 日起至清償日止按年息5%計算之利
    息。(二)願供擔保請准宣告假執行。
三、被上訴人則一致聲明：(一)駁回上訴人之訴及假執行之聲請。
    (二)如受不利判決，願供擔保請准宣告免為假執行。並分別以
    下列情詞置辯：
  (一)被上訴人亞資公司及被上訴人甲○○：按上訴人早於90年4
    月4 日即已知悉系爭軟體遭大量重製之事實，卻至92年11月
    7 日始對亞資公司及甲○○起訴，已罹於侵權行為2 年之時
    效。亞資公司係向上訴人前南區辦事處經理丁○○洽購系爭
    軟體，並以上訴人之經銷商即寶勝公司名義出貨，該買賣並
    無違法情事，至丁○○是否已獲上訴人公司之授權出售，係
    屬上訴人公司之內部關係，與亞資公司及甲○○無涉，亞資
    公司亦不知系爭軟體之市售價格為何，亞資公司及甲○○買
    受系爭軟體，並予以重製之行為並非侵權行為。且上訴人對
    亞資公司及甲○○之刑事告訴部分，亦已經臺灣高雄地方法
    院檢察署（下稱高雄地檢署）以91年度偵字13949 、16695
    號為不起訴處分確定，足認亞資公司及甲○○無侵害上訴人
    之權利可言。又亞資公司係以12 萬5000 元購買系爭軟體，
    相較於上訴人以1 萬800 元將系爭軟體出售與寶勝公司，足
    見亞資公司購買之價格並無偏低；至於上訴人起訴時所提出
    之銷售單價990 元，與本件校園多媒體光碟內含之系爭軟體
    係不同版本，價格自然不同，自不能比附援引等語。
  (二)被上訴人丁○○：上訴人早於90年4 月4 日即已知悉所屬軟
    體大量遭重製的事實，卻直至92年11月7 日始追加起訴丁○
    ○為被告，已罹於侵權行為2 年之時效。又系爭軟體之交易
    係丁○○於任職上訴人南區辦事處經理時與寶勝公司即已談
    妥，由寶勝公司購買5 紙全校授權之系爭軟體授權證明書，
    丁○○再以上訴人南區辦事處之業務人員身分協助寶勝公司
    銷售系爭軟體與亞資公司，故丁○○係在尚任職上訴人公司
    期間即為亞資公司進行系統測試，並與亞資公司約定使用數
    量為5000套，且將授權證明書修改後提示予亞資公司確認接
    受，嗣因上訴人於89年底無預警裁撤南區辦事處，丁○○才
    於離職後繼續協助寶勝公司對亞資公司之履約行為。又丁○
    ○係上訴人南區辦事處之經理，且為高雄地區之負責人，其
    所屬業務之經營並不需要向上訴人總公司之主管報備，上訴
    人亦無限制銷售對象，故丁○○自得在空白授權書上視交易
    之需求，填寫或更動相關文字，並無須再得上訴人公司之授
    權。又上訴人對丁○○為刑事告訴部分，業經高雄地檢署檢
    察官以92年度偵字第10252 號為不起訴處分，益見丁○○並
    無不法之侵權行為等語。
  (三)被上訴人寶勝公司及被上訴人丙○○：按公司法人不可能為
    侵權行為主體，自亦不可能與他人共同為侵權行為，故上訴
    人主張寶勝公司應與甲○○、丁○○、丙○○等人共同負侵
    權行為之損害賠償責任，與法不合。丁○○於89年9 月間為
    拓展上訴人之軟體市場，認寶勝公司之資力與拓展業務能力
    均甚佳，可做為上訴人公司之上游經銷商，乃希望寶勝公司
    可先購入系爭軟體5 套暨Lan Star2000軟體20套，藉以積極
    拓展軟體市場，當時丁○○向寶勝公司表示該25套軟體之貨
    款可於下游經銷商或使用客戶購買後再為付款，如所購入之
    軟體遲未能銷售時，亦可辦理退貨，至於下游經銷商及使用
    客戶之擴展事宜，上訴人公司之人員亦均會予以協助接洽等
    語。寶勝公司因認此一業務值得開拓經營，遂同意並購進上
    開25套軟體。詎上訴人突於89年底裁撤其南區辦事處，因當
    時上開軟體之銷售事宜正與客戶接洽中，且寶勝公司當時亦
    在推展美語教材，丁○○遂表示希望能到寶勝公司上班，惟
    丁○○僅在寶勝公司任職1 、2 個月後即離職，其任職期間
    曾銷售1 套系爭軟體，因丁○○當時告知寶勝公司所出售之
    金額為2 萬元，且下游經銷商為訴外人柏得電腦中心，寶勝
    公司即依其所稱開立統一發票予柏得電腦中心，但關於系爭
    軟體為何會出售與亞資公司，寶勝公司及丙○○均不知情。
    嗣於丁○○離職後，上訴人突於90年3 月間要求寶勝公司支
    付購買25套軟體合計32萬4000元之貨款，丙○○即向上訴人
    陳稱與丁○○上開所約定之買賣條件，上訴人遂與寶勝公司
    達成先辦折讓，迨系爭軟體之銷售告一段落再行結算處理之
    協議，但上訴人則以寶勝公司須書立係丁○○假冒寶勝公司
    名義出貨內容之聲明書一紙，做為雙方達成該折讓協議之條
    件，寶勝公司為免遭求償上開金額，且寶勝公司因僅經銷上
    訴人公司之教材，惟恐遭終止經銷權並斷絕貨源，丙○○才
    書立內容與事實不符之聲明書。而丙○○對丁○○何時刪改
    、加註系爭授權書內容及如何售與亞資公司等事實，均不知
    情，上訴人在未舉證證明丙○○與丁○○間有意思聯絡及行
    為分擔下，自無從主張丙○○應負共同侵權行為責任。況寶
    勝公司就系爭軟體之出售僅收取2 萬元，足見丙○○根本無
    共同侵權行為之情事。又軟體之價格會因同業競爭、推出時
    間長短等諸多因素而影受響，上訴人所售與寶勝公司之1 套
    全校授權之系爭軟體，其價格含稅僅1 萬800 元，則90年3
    月間系爭軟體每套之市場銷售價格，根本不可能高達每套
    990 元，況上訴人亦未能提出同期間內有販賣系爭軟體每套
    價格之證明，故上訴人據以請求198 萬元顯屬過高。縱認上
    訴人可請求損害賠償，惟上訴人於起訴狀內自承早於90年8
    月間即已有客戶向其反應市場上有以極低價格在銷售系爭軟
    體，復因亞資公司並非以匿名方式轉售，則在上訴人於92年
    11月7 日追加寶勝公司及丙○○為被告時，已逾侵權行為2
    年之時效，其請求自屬無理由等語。
四、原審為上訴人全部敗訴之判決，上訴人不服，提起上訴，於
    本院聲明：(一)原判決廢棄。(二)被上訴人應連帶給付上訴人
    198 萬元及自92年11月8 日起至清償日止，按年息5%計算之
    利息。被上訴人則一致聲明上訴駁回。
五、兩造對下列事項不予爭執，並有系爭授權書及原始授權書各
    1 紙（原審卷第8 頁、第9 頁）、寶勝公司書立之聲明書（
    原審卷第10頁）在卷可稽，並經本院依職權調閱高雄地檢署
    91 年 度偵字13949 、16695 號、92年度偵字第10252 號偵
    查卷宗；及臺灣高等法院高雄分院檢察署（下稱高雄高分檢
    署）91 年 度上聲議字第493 號、93年度上聲議字第619 號
    卷宗查明屬實，堪信為真實：
  (一)丁○○原為上訴人南區辦事處之經理，系爭授權書為丁○○
    所改寫。系爭授權書於未改寫前，原係上訴人出賣系爭軟體
    與寶勝公司時所交付使用之授權書。
  (二)系爭授權書與上訴人之原始授權書相較，其中原有之「全校
    授權」字樣，已被塗黑；用戶數欄則由空白改填載為「5000
    」；另並加註「同意授權亞資科技轉售該項軟體」、「使用
    單位：亞資科技」等文字。
  (三)丁○○就系爭軟體與亞資公司為交易時，將改寫後之系爭授
    權書交付與亞資公司，且系爭軟體之交易價格為12萬5000元
    。嗣寶勝公司負責人丙○○於90年4 月4 日書立聲明書與上
    訴人表示：丁○○與亞資公司之買賣，係丁○○假冒寶勝公
    司之名義為之並出貨。
  (四)寶勝公司原向上訴人購買之系爭軟體，每套價格為1 萬800
    元，係由丁○○代表上訴人與之接洽，購買當時尚未付款。
  (五)上訴人於90年8 月間，經客戶反應查知市場上有以每套100
    元之極低價格在銷售系爭軟體。
  (六)上訴人曾對亞資公司及其負責人甲○○提起侵害著作權之告
    訴，經高雄地檢署以91年度偵字13949 、16695 號受理；嗣
    又對丁○○及丙○○亦提起侵害著作權之告訴，經高雄地檢
    署以92年度偵字第10252 號受理後，分別對上開刑事偵查案
    件之被告均為不起訴處分後，上訴人聲請再議，亦分別經高
    雄高分檢署以91年度上聲議字第493 號、93年度上聲議字第
    619 號處分書駁回再議確定在案。
六、兩造之爭點：
  (一)上訴人對被上訴人之侵權行為損害賠償請求權，是否已罹於
    時效而消滅？
  (二)丁○○是否有權決定系爭軟體之交易對象及軟體授權使用範
    圍之權利？丁○○更改系爭授權書之內容究竟是在離職前抑
    或離職後？其更改系爭授權書之內容是否屬變造行為？
  (三)被上訴人對上訴人是否有共同侵權行為？其損害額應如何計
    算？
七、上訴人對被上訴人之侵權行為損害賠償請求權，是否已罹於
    時效而消滅？
  (一)上訴人雖主張：丙○○於90年4 月4 日所書立之聲明書，僅
    陳述寶勝公司遭假借名義出貨，並未提及亞資公司或其他變
    造授權書等情事，當不足以證明上訴人於此時即知權利遭到
    侵害，上訴人係遲至91年6 月13日丁○○於高雄地檢署91年
    度他字第2778號偵查中，自承變造系爭授權書，上訴人才知
    悉被上訴人等人之侵權行為事實與行為人，則依最高法院46
    年台上字第34號判例意旨，本件上訴人於92年9 月19日、92
    年11月7 日為起訴、追加，請求權時效尚未消滅云云。惟按
    「因侵權行為所生之損害賠償請求權，自請求權人知有損害
    及賠償義務人時起，二年間不行使而消滅。」民法第197 條
    第1 項前段規定甚明。又「關於侵權行為損害賠償請求權之
    消滅時效，應以請求權人實際知悉損害及賠償義務人時起算
    ，非以知悉賠償義務人因侵權行為所構成之犯罪行為經檢察
    官起訴，或法院判決有罪為準（本院七十二年台上字第七三
    八號判例）。是請求權人若實際知悉損害及賠償義務人時，
    即起算時效，並不以賠償義務人坦承該侵權行為之事實為必
    要，至該賠償義務人於刑事訴訟中所為之否認或抗辯，或法
    院依職權所調查之證據，亦僅供法院為判刑論罪之參酌資料
    而已，不影響請求權人原已知悉之事實。」最高法院85年度
    台上字第2113號判決意旨意可資參照。
  (二)經查，上訴人於本件起訴狀已自承：「於九十年八月間，原
    告（即上訴人）之客戶向原告反應，市場上有以極低之價格
    在銷售『還原精靈』，經追查得知係被告公司（即亞資公司
    ）於市場上銷售。被告甲○○並提出授權書一份，表示係由
    丁○○於九十年三月二十七日所交付，並稱係丁○○以寶勝
    科技公司之名義與之交易，交易價格為新臺幣十二萬五千元
    。」等語，此有其起訴狀一份附於原審卷可稽（原審卷(一)第
    3-4 頁），足見上訴人於90年8 月間即已知悉其生產之系爭
    軟體係亞資公司在市場上以低價銷售，並由亞資公司負責人
    甲○○出示之系爭授權書得知，系爭軟體係由丁○○以寶勝
    公司之名義與亞資公司交易等事實，而可徵上訴人於彼時已
    知悉本件侵權行為之事實及行為人，否則，上訴人斷無可能
    於91年間先對亞資公司及其負責人甲○○提起侵害著作權之
    告訴，而由高雄地檢署以91年度偵字13949 、16695 號偵查
    案件受理；嗣於92年間又對丁○○、丙○○提起侵害著作權
    之告訴，經高雄地檢署以92年度偵字第10252 號受理。且於
    高雄地檢署對上開刑事偵查案件之被告均為不起訴處分後，
    上訴人又聲請再議，亦分別經高雄高分檢署以91年度上聲議
    字第493 號、93年度上聲議字第619 號處分書駁回再議確定
    在案，如上所述。參酌上訴人在高雄高分檢署91年度上聲議
    字第493 號再議案件所提出之再議聲請書，亦自書：「告訴
    人（即上訴人）於九十年八月二十日得知被告亞資公司、甲
    ○○與另案被告丁○○有共同侵害告訴人著作權時，即寄發
    中和郵局第一０八號存證信函予被告亞資公司，另案被告丁
    ○○，林茂榮（寶勝公司業務負責人）即於九十年十一月十
    四日至告訴人辦公處所，開會討論善後事宜」等語，此已據
    上訴人自承明確（本院卷第145 頁），並據本院依職權調閱
    高雄高分檢署91年度上聲議字第493 號卷宗查明屬實（參該
    卷宗第9 頁）。益見上訴人確已於90年8 月20日時，即已得
    知亞資公司、甲○○、丁○○及寶勝公司負責人丙○○有共
    同侵害上訴人著作權之事實，始寄發存證信函，並有日後開
    會協商善後事宜之情事。故上訴人主張伊於當時只是懷疑亞
    資公司等人有侵害著作權之嫌疑，當時伊還不知道侵權行為
    人究竟為何人云云，顯不足採。揆諸上開民法第197 條第1
    項前段之規定及最高法院判決意旨，上訴人既已於90年8 月
    20 日 時即實際知悉本件係屬侵權行為，其受有損害及賠償
    義務人，則本件侵權行為請求權之時效，即應自該時起算，
    而非以上訴人知悉賠償義務人因侵權行為所構成之犯罪行為
    經檢察官起訴，或法院判決有罪為準；亦不以賠償義務人坦
    承該侵權行為之事實為必要。從而，上訴人主張丁○○係至
    91年6 月13 日 於高雄地檢署91年度他字第2778號偵查中，
    自承變造系爭授權書等情，縱係屬實，亦僅係供檢察官或法
    院為判刑論罪之參酌資料而已，並不影響上訴人原已知悉本
    件侵權行為事實及行為人之效果。故上訴人引用最高法院46
    年台上字第34 號 判例，主張本件侵權行為時效應自91年6
    月13日起算云云，不足採信。
  (三)綜上，上訴人既已於90年8 月20日時即實際知悉本件係屬侵
    權行為，且其受有損害及賠償義務人，則本件侵權行為請求
    權之時效，即應自該時起算，惟上訴人至遲92年9 月19日始
    提起本件訴訟（參原審起訴狀，原審卷(一)第2 頁），已逾2
    年之時效。則被上訴人一致主張時效抗辯，洵屬有據，堪以
    採信。
八、按本件上訴人之侵權行為請求權，既已逾2 年之時效，則被
    上訴人抗辯本件之請求權時效已完成且拒絕給付（民法第
    144 條第1 項規定參照），洵屬有據，上訴人即不得再為請
    求。從而，兩造之其餘爭點，即「(二)丁○○是否有權決定系
    爭軟體之交易對象及軟體授權使用範圍之權利？丁○○更改
    系爭授權書之內容究竟是在離職前抑或離職後？其更改系爭
    授權書之內容是否屬變造行為？」及「(三)被上訴人對上訴人
    是否有共同侵權行為？其損害額應如何計算？」本院即無須
    再予論究，併此敘明。
九、綜上所述，本件上訴人之侵權行為請求權，既已逾2 年之時
    效，則被上訴人抗辯本件之請求權時效已完成且拒絕給付，
    即屬有據。從而，上訴人本於侵權行為之法律關係，請求被
    上訴人應連帶給付上訴人198 萬元及自92年11月8 日起至清
    償日止按年息5%計算之利息，為無理由，不應准許。其假執
    行之聲請亦失所附麗，應併予駁回。原審為上訴人敗訴之判
    決，及駁回其假執行之聲請，理由雖有未當，惟結果尚無二
    致。上訴意旨指摘原判決不當，求予廢棄改判，為無理由，
    應予駁回。
十、本件事證已臻明確，兩造其餘攻擊防禦方法於判決結果不生
    影響，故不再一一論述，併此敘明。
據上論結，本件上訴為無理由，依民事訴訟法第449條第2項、第
78條、第463條、第385條第1項前段，判決如主文。
中    華    民    國    95    年    10    月    31    日
                            民事第三庭
                                審判長法官      張國彬
                                法      官      吳登輝
                                法      官      楊富強
以上正本證明與原本無異。
如對本判決上訴，須於判決送達後20日內向本院提出上訴狀，其
未表明上訴理由者，應於上訴後20日內向本院提出上訴理由書（
均須按他造當事人之人數附繕本）。上訴時應提出委任律師或具
有律師資格之人之委任狀，並依附註條文規定辦理。
中    華    民    國    95    年    10    月    31    日
                                書  記  官      劉博文
附註：
民事訴訟法第466 條之1 ：
對於第二審判決上訴，上訴人應委任律師為訴訟代理人，但上訴
人或其法定代理人具有律師資格者，不在此限。
上訴人之配偶、三親等內之血親、二親等內之姻親，或上訴人為
法人、中央或地方機關時，其所屬專任人員具有律師資格並經法
院認適當者，亦得為第三審訴訟代理人。第1 項但書及第2 項情
形，應於提起上訴或委任時釋明之。


司法院資訊處製作；財團法人民間司法改革基金會備份。
